ACORDAO-COMPLETO-2454656

ACÓRDÃO 5085/2021 ATA 9/2021 - SEGUNDA CÂMARA

VISTOS, relatados e discutidos estes autos de atos de aposentadoria exarados pelo extinto Ministério dos Transportes, Portos e Aviação Civil em favor de Vicente Bernardes de Carvalho, Vicente Soares de Oliveira, Victor Hamelin Baptista e Zoroastro de Souza Gama;
ACORDAM os Ministros do Tribunal de Contas da União, reunidos em Sessão da Segunda Câmara, diante das razões expostas pelo Relator, nos termos do art. 71, inciso III, da Constituição Federal; do art. 1º, inciso V, e do art. 39, inciso II, da Lei nº  8.443, de 16 de julho de 1992; do art. 1º, inciso VIII, do art. 259, inciso II, do art. 260, § 1º, do Regimento Interno, em:
9.1 reconhecer os registros tácitos dos atos de concessão de aposentaria de Vicente Bernardes de Carvalho, Vicente Soares de Oliveira, Victor Hamelin Baptista e Zoroastro de Souza Gama; 
9.2 orientar a Secretaria de Fiscalização de Integridade de Atos e Pagamentos de Pessoal e de Benefícios Sociais para que dê início aos procedimentos destinados à revisão de ofício dos atos de concessão de aposentadoria de Vicente Bernardes de Carvalho, Vicente Soares de Oliveira, Victor Hamelin Baptista e Zoroastro de Souza Gama, nos termos do subitem 9.2.1 do Acórdão 122/2021-TCU-Plenário, relatado pelo Ministro Walton Alencar Rodrigues;

APOSENTADORIA. PROCESSO GERADO AUTOMATICAMENTE COM ATOS PRIORIZADOS/SELECIONADOS PELA SEFIP

Segunda Câmara

Ministério dos Transportes, Portos e Aviação Civil (extinta).

3. Interessados/Responsáveis:
3.1. Interessados: Vicente Bernardes de Carvalho (XXX.508.796-XX); Vicente Soares de Oliveira (XXX.479.016-XX); Victor Hamelin Baptista (XXX.488.297-XX); Zoroastro de Souza Gama (XXX.767.434-XX).

13.1. Ministros presentes: Bruno Dantas (Presidente), Augusto Nardes, Aroldo Cedraz e Raimundo Carreiro (Relator).
13.2. Ministro-Substituto presente: André Luís de Carvalho.

ACORDAO-COMPLETO-2542959

Acórdão de Relação 3674/2022 - Segunda Câmara

Acórdão de Relação

RAIMUNDO CARREIRO

Trata-se de ato de aposentadoria em favor de Vicente Bernardes de Carvalho, Vicente Soares de Oliveira, Victor Hamelin Baptista e Zoroastro de Souza Gama, ex-servidores do extinto Ministério dos Transportes, Portos e Aviação Civil. 
2.	Reproduzo a seguir a instrução Sefip (peça 39) e ratificada pelo diretor da unidade (peça 40) . Na sequência, transcrevo o posicionamento do Ministério Público do TCU, em parecer do douto Procurador Júlio Marcelo de Oliveira (peça 41) , que apresentou proposta alternativa:
"INTRODUÇÃO
1.	Trata-se de atos de concessão de aposentadoria de Vicente Bernardes de Carvalho, XXX.508.796-XX, Vicente Soares de Oliveira, XXX.479.016-XX, Victor Hamelin Baptista, XXX.488.297-XX, e Zoroastro de Souza Gama, XXX.767.434-XX, ex-servidores do extinto Ministério dos Transportes, Portos e Aviação Civil.
2.	Os atos foram submetidos, para fim de registro, à apreciação do Tribunal de Contas da União (TCU) , de acordo com o art. 71, inciso III, da Constituição Federal. O cadastramento e a disponibilização ao TCU ocorreram por intermédio do Sistema de Apreciação e Registro de Atos de Admissão e Concessões, na forma dos arts. 2º, caput e incisos I a VI, e 4º, caput, da Instrução Normativa - TCU 78/2018.
EXAME TÉCNICO
Procedimentos preliminares aplicados 
3.	Nas análises preliminares realizadas nos respectivos atos de concessão verificou-se que, no que diz respeito aos fundamentos legais para aposentadoria, ambos os ex-servidores cumpriram todos os requisitos (peças 3 a 6) .
4.	Por outro lado, os atos de concessão constantes do presente processo apresentam rubrica judicial referente à Gratificação de Desempenho de Atividades Rodoviárias (GDAR) , extinta pelo art. 28, inciso III, da Lei 8.460/1992 (peça 2) . 
4.1.	O inativo Vicente Bernardes de Carvalho recebe a referida parcela no valor de R$ 237,81 (peça 2, p. 1) .
4.2.	Já o inativo Vicente Soares de Oliveira percebe o valor de R$ 237,63 a título da referida parcela (peça 2, p. 1) .
4.3.	Os proventos de Victor Hamelin Baptista apresentam o valor de R$ 266,00 a título da referida parcela (peça 2, p. 3) .
4.4.	E, por fim, o inativo Zoroastro de Souza Gama recebe o valor de R$ 800,93 a título da referida parcela de provimento judicial (peça 2, p. 5) .
5. 	Ademais, em consulta ao Siape/A3P foi detectado o pagamento de rubricas relativas à Gratificação do Adicional por Tempo de Serviço (GATS) em valores demasiadamente elevados consideradas as datas de ingresso no serviço público informadas nos respectivos relatórios financeiros dos interessados (peça 2) . 
6.	Dessa forma, fez-se necessária, preliminarmente, a realização de diligência ao jurisdicionado para que enviasse a esta Corte cópias das sentenças judiciais que autorizaram referidos pagamentos, a fim de que fossem verificados os termos em que foram deferidos, bem como cópias dos mapas de apuração de tempo de serviço/contribuição dos interessados (peça 8) .
6.1.	As informações relativas à diligência se iniciaram à peça 18, e se encerram à peça 32.  
Exame das informações prestadas pelo jurisdicionado em sede de diligência 
a) pagamento da Gratificação de Desempenho de Atividades Rodoviárias (GDAR) , extinta pelo art. 28, inciso III, da Lei 8.460/1992
7.	No item 4 da peça 19, o jurisdicionado traça parte do cenário que deu origem ao pagamento da parcela em tela, com destaque para o processo judicial 0018381-85.2014.4.01.3400 e o Agravo de Instrumento 0059167-89.2014.4.01.0000/DF. 
8.	O processo judicial 0018381-85.2014.4.01.3400 trata-se de Mandado de Segurança Coletivo impetrado pela Associação dos Servidores Federais em Transportes (ASDNER) , com pedido de liminar, visando a suspensão da aplicação da Mensagem 554726/MPOG, que determinou a absorção integral das VPNIs relativas à GDAR, bem como descontos nos proventos dos beneficiários, a titulo de reposição ao Erário, dos valores decorrentes de VPNIs recebidas.
8.1.	Na sentença definitiva o juízo titular da 6ª Vara Federal/DF concedeu parcialmente a segurança ao interessados (peça 35, p. 10) , ratificando o deferimento parcial do pedido liminar (peça 34, p. 10) , para determinar à autoridade coatora que não procedesse os descontos determinados pela Mensagem 554726/MPOG, a titulo de reposição ao Erário, dos valores decorrentes de VPNIs recebidas pelos filiados da impetrante da ação.   
9.	Já o Agravo de Instrumento 0059167-89.2014.4.01.0000/DF (peça 22, p. 8-12) , citado pelo jurisdicionado, é consequência da insatisfação da ASDNER com negativa sofrida em recurso de apelação, que recebeu o recurso apenas no seu efeito devolutivo, o que acarretaria a pronta supressão da parcela indigitada dos proventos dos interessados (peça 36, p. 3-4) . Nesse contexto, o interposição do recurso tinha o intuito de que fosse estendida à referida apelação o efeito suspensivo.
9.1.	Acatando o pedido, a decisão deu provimento ao agravo de instrumento, recebendo o recurso tanto no seu efeito devolutivo como no suspensivo (peça 22, p. 11) .
10. 	Diante de tais informações prestadas pelo jurisdicionado, essa unidade técnica realizou pesquisa no portal do Tribunal Regional Federal da 1ª Região e verificou que o Agravo de Instrumento 0059167-89.2014.4.01.0000/DF ainda se encontra pendente de julgamento definitivo pela Turma, o que faz com que a decisão liminar, que recebeu o recurso nos seus efeitos devolutivo e suspensivo, ainda esteja em vigor, impedindo a suspensão do pagamento da parcela ora tratada nos autos (peça 44) .     
11.	Diante do contexto judicial apresentado, o Tribunal de Contas da União está impedido de determinar a suspensão da referida parcela. Entretanto, em face da independência das instâncias, pode decidir a questão posta a sua análise com base nos documentos acostados aos autos e na sua jurisprudência, não se vinculando aos provimentos judiciais eventualmente existentes. 
12.	Deste modo, considerando a jurisprudência da Corte de Contas, os atos de aposentadoria constantes dos autos devem ser considerados ilegais, com negativa de registro, devido ao pagamento irregular de rubrica referente à Gratificação de Desempenho de Atividades Rodoviárias (GDAR) , extinta pelo art. 28, inciso III, da Lei 8.460/1992, que não foi corretamente absorvida mesmo após a implantação de novas estruturas remuneratórias na carreira dos interessados.	
b) pagamento da Gratificação de Adicional de Tempo de Serviço (GATS) 
13.	No item 3 da peça 19 o jurisdicionado informa que anexou aos autos o mapas de tempo de serviço de inativo Zoroastro de Souza Gama.
13.1.	Tal documento está acostado à peça 22, p. 3-4, à peça 28, p. 5-6 e peça 29, por cópias idênticas. 
14.	Pulsando os autos foram detectados os mapas de tempo de serviço de Vicente Soares de Oliveira (peça 28. p. 9 e p. 24) , Vicente Bernardes de Carvalho (peça 32, p. 1-4 e p. 22-25) , e Victor Hamelin Baptista (peça 32, p. 56-60, p. 90-93 e p. 99) .
15.	Em análise a essas informações prestadas pelo jurisdicionado (peça 22, p. 3-4, à peça 28, p. 5-6 e peça 29, peça 28. p. 9 e p. 24, peça 32, p. 1-4 e p. 22-25, peça 32, p. 56-60, p. 90-93 e p. 99) , bem como aquelas constantes dos respectivos atos de concessão dos interessados, em especial as constantes dos campos "TEMPO DE SERVIÇO PARA GATS" e " DATA DE ADMISSÃO NO CARGO" (peças 3-6) , não foram detectadas irregularidades no pagamento da Gratificação de Adicional de Tempo de Serviço (GATS) . 
16. 	Esclareça-se que a análise deste processo levou em conta os dispositivos da Resolução TCU 315/2020.
17.	Por fim, registre-se que os atos deste processo completarão 5 (cinco) anos no TCU em 13/01/2021e 14/01/2021, portanto, antes do retorno das atividades institucionais do próximo ano.
CONCLUSÃO
18.	Em razão do exposto e tendo em vista as análises realizadas nas concessões de aposentadoria constantes dos autos, esta Unidade Técnica considera que os atos de Vicente Bernardes de Carvalho, XXX.508.796-XX, Vicente Soares de Oliveira, XXX.479.016-XX, Victor Hamelin Baptista, XXX.488.297-XX, e Zoroastro de Souza Gama, XXX.767.434-XX, devem ser considerados ilegais, com negativa de registro, devido ao pagamento irregular de rubrica referente à Gratificação de Desempenho de Atividades Rodoviárias (GDAR) , extinta pelo art. 28, inciso III, da Lei 8.460/1992, que não foi corretamente absorvida mesmo após a implantação de novas estruturas remuneratórias na carreira dos interessados. 
PROPOSTA DE ENCAMINHAMENTO
19.	Ante o exposto, propõe-se, com base nos arts. 71, inciso III, da Constituição Federal, 1º, inciso V, e 39, inciso II, da Lei 8.443/1992 e 260, § 1º, do Regimento Interno do Tribunal de Contas da União (TCU) :
	a) considerar ilegais e recusar registro aos atos iniciais de concessão de aposentadoria de Vicente Bernardes de Carvalho, XXX.508.796-XX, Vicente Soares de Oliveira, XXX.479.016-XX, Victor Hamelin Baptista, XXX.488.297-XX, e Zoroastro de Souza Gama, XXX.767.434-XX, devido ao pagamento irregular de rubrica referente à Gratificação de Desempenho de Atividades Rodoviárias (GDAR) , extinta pelo art. 28, inciso III, da Lei 8.460/1992, que não foi corretamente absorvida mesmo após a implantação de novas estruturas remuneratórias na carreira dos interessados;
	b) dispensar a devolução dos valores indevidamente recebidos até a data da ciência pela Unidade Jurisdicionada do acórdão que vier a ser proferido, com base no Enunciado 106 da Súmula da Jurisprudência do TCU;
	c) determinar à Unidade Jurisdicionada, com base no art. 45 da Lei 8.443/1992 e no inciso I do art. 4º da Resolução TCU 315/2020, que:
	c.1) emita novos atos de aposentadoria dos interessados no e-Pessoal, submetendo-os ao TCU no prazo de 30 (trinta) dias; e
	c.2) informe aos interessados o teor do acórdão que vier a ser prolatado, encaminhando ao TCU, no prazo de 30 (trinta) dias, comprovante da data de ciência pelos interessados, alertando-os de que, no caso de não provimento de recurso eventualmente interposto, deverão ser repostos os valores recebidos após a ciência do acórdão."
*** Parecer do MPTCU ***
"Em face do que restou apurado nos autos, o Ministério Público de Contas manifesta-se de acordo com as conclusões da Secretaria de Fiscalização de Pessoal, no sentido de considerar ilegais as aposentadorias dos quatro interessados e sugere, no entanto, afastar a proposta de determinação à origem para o encaminhamento de novos atos escoimados da parcela GDAR, tida por irregular, uma vez que essa rubrica não pode ser suprimida dos proventos dos inativos, de acordo com as informações constantes do seguinte excerto da instrução (peça 39) :
10. Diante de tais informações prestadas pelo jurisdicionado, essa unidade técnica realizou pesquisa no portal do Tribunal Regional Federal da 1ª Região e verificou que o Agravo de Instrumento 0059167-89.2014.4.01.0000/DF ainda se encontra pendente de julgamento definitivo pela Turma, o que faz com que a decisão liminar, que recebeu o recurso nos seus efeitos devolutivo e suspensivo, ainda esteja em vigor, impedindo a suspensão do pagamento da parcela ora tratada nos autos (peça 44) [sic].
O citado agravo de instrumento consta, de fato, à peça 22, p. 8-12."
3.	É o Relatório.

não há

Procurador Júlio Marcelo de Oliveira.

APOSENTADORIA. PAGAMENTO IRREGULAR DA EXTINTA GRATIFICAÇÃO DE DESEMPENHO DE ATIVIDADES RODOVIÁRIAS - GDAR. NÃO ABSORÇÃO DA RUBRICA EM DESCONFORMIDADE COM A LEGISLAÇÃO. SENTENÇA JUDICIAL NÃO AMPARA A MANUTENÇÃO DA RUBRICA. ILEGALIDADE. ATOS HÁ MAIS DE CINCO ANOS NO TCU. RECONHECIMENTO DOS REGISTROS TÁCITOS. REVISÃO DE OFÍCIO.

APOSENTADORIA (APOS)

Secretaria de Fiscalização de Integridade de Atos e Pagamentos de Pessoal e de Benefícios Sociais (Sefip).

Atuo em razão de sorteio realizado nos termos do art. 13 da Resolução-TCU 175, de 25 de maio de 2005.
Trata-se de atos de aposentadoria exarados pelo extinto Ministério dos Transportes, Portos e Aviação Civil em favor de Vicente Bernardes de Carvalho, Vicente Soares de Oliveira, Victor Hamelin Baptista e Zoroastro de Souza Gama.
A Secretaria de Fiscalização de Pessoal (Sefip) , após diligenciar ao Ministério da Infraestrutura para obter informações aprofundadas sobre os atos de aposentadoria (peça 10) , manifesta-se conforme se segue.
4.	De acordo com as informações prestadas pelo órgão, os quatro ex-servidores fariam jus à Gratificação pelo Desempenho de Atividades Rodoviárias - GDAR, instituída pelo Decreto-Lei 2.194/1984 (art. 1º) , ratificada pela Medida Provisória 2.229-43/2001 (art. 71) e que teria sido convertida em vantagem pessoal nominalmente identificada (VPNI) conforme a Medida Provisória 210/2004, a partir de setembro de 2004. Entretanto, o Ministério do Planejamento, Desenvolvimento e Gestão, por meio da Mensagem-Siape 554726, de 25/2/2014, comunicou a absorção das VPNIs nos proventos a partir da folha de pagamento do mês de fevereiro de 2014. 
5.	A Associação dos Servidores Federais em Transportes - ASDNER teria obtido decisão judicial favorável no sentido de sustar a eficácia da Mensagem 554726, o que teria motivado a manutenção da parcela no contracheque dos interessados (peça 22, p. 8-12) .
6.	Ao instruir os presentes autos, a Sefip aponta que o TCU estaria impedido de determinar a suspensão da referida parcela. Entretanto, em face da independência das instâncias, poderia decidir a questão posta a sua análise com base nos documentos acostados aos autos e na sua jurisprudência, não se vinculando aos provimentos judiciais eventualmente existentes. 
7.	O Ministério Público de Contas acompanha o entendimento da área técnica quanto à ilegalidade do pagamento da rubrica, entretanto diverge da proposta de determinação ao órgão para emissão de novos atos escoimados da parcela referente à GDAR, em atenção à decisão liminar no Agravo de Instrumento 00591767-89.2014.4.01.0000/DF (peça 41) .
8.	Passo a decidir.
9.	Em várias decisões recentes sobre a matéria (Acórdão 3016/2021-TCU-Segunda Câmara, de minha relatoria; 11.790/2020-TCU-1ª Câmara, Rel. Min. Bruno Dantas) , o Tribunal firmou entendimento de que a GDAR não se incorpora indefinidamente aos vencimentos, ainda que amparada por sentença judicial, pois tem natureza de manutenção temporária do nível remuneratório. 
9.	Convém também destacar que, conforme a jurisprudência do STJ, a absorção da gratificação em comento pelos acréscimos remuneratórios decorrentes da progressão funcional não importa redução de vencimentos, portanto não haveria ofensa ao princípio da irredutibilidade salarial (RE 302.004/CE) .
10.	Como bem registrado pela unidade instrutora, a Gratificação pelo Desempenho de Atividade Rodoviária já se encontra extinta na legislação remuneratória e não há amparo legal para sua manutenção no contracheque dos ex-servidores.
11.	Embora o Mandado de Segurança Coletivo 0018381-85.2014.4.01.3400, que visa a manutenção das rubricas pelos servidores do DNER ainda não tenha transitado em julgado, uma vez que estão pendentes de julgamento as apelações interpostas tanto pela associação impetrante quanto pela União, tal situação não obsta a declaração de ilegalidade dos atos ora em apreciação. 
12.	Contudo cabe observar que os atos deram entrada no Tribunal há mais de cinco anos: Vicente Bernardes de Carvalho, 13/1/2016; Vicente Soares de Oliveira, 13/1/2016; Victor Hamelin Baptista, 14/1/2016; e Zoroastro de Souza Gama, 14/1/2016. 
13.	Nesses casos, conforme registrado no Acórdão 122/2021-TCU-Plenário, Relator Ministro Walton Alencar Rodrigues, deve-se reconhecer o registro tácito desses atos e, por conterem ilegalidades, em análise não exauriente, devem voltar à unidade técnica para que se dê imediato início aos procedimentos destinados à revisão de ofício. Tal entendimento está em perfeita consonância com decisão proferida pelo Supremo Tribunal Federal (RE 363.553/RS) . 
	Diante das considerações aqui alinhadas, Voto por que esta Segunda Câmara adote a proposta de Acórdão que ora submeto à apreciação.
TCU, Sala das Sessões Ministro Luciano Brandão Alves de Souza, em 30 de março de 2021.
RAIMUNDO CARREIRO 
Relator